臺灣新竹地方法院民事裁定
111年度消債聲免字第8號
聲  請  人  
即債務人    張淑玲（原名張銘軒）




代  理  人  張宛華律師（法扶）                    
相  對  人  
即債權人    台北富邦商業銀行股份有限公司


法定代理人  陳聖德  


相  對  人  
即債權人    兆豐國際商業銀行股份有限公司

法定代理人  張兆順  
代  理  人  林勵之  
相  對  人  
即債權人    臺灣新光商業銀行股份有限公司

法定代理人  李增昌  


相  對  人  
即債權人    遠東國際商業銀行股份有限公司

法定代理人  侯金英  


相  對  人  
即債權人    玉山商業銀行股份有限公司

法定代理人  黃男州  
代  理  人  林慧琪  
相  對  人  
即債權人    台新國際商業銀行股份有限公司

法定代理人  吳東亮  


相  對  人  
即債權人    中國信託商業銀行股份有限公司

法定代理人  利明献  


相  對  人  
即債權人    台新資產管理股份有限公司

法定代理人  吳統雄  
代  理  人  台新國際商業銀股份有限公司

法定代理人  吳東亮  


相  對  人  
即債權人    萬榮行銷股份有限公司

法定代理人  呂豫文  


相  對  人  
即債權人    元大國際資產管理股份有限公司

法定代理人  宋耀明  



上列當事人因消費者債務清理清算事件，聲請免責，本院裁定如
下：
    主  文
聲請人即債務人甲○○應予免責。
    理  由
一、按「法院為終止或終結清算程序之裁定確定後，除別有規定
    外，應以裁定免除債務人之債務。」「法院裁定開始清算程
    序後，債務人有薪資、執行業務所得或其他固定收入，扣除
    自己及依法應受其扶養者所必要生活費用之數額後仍有餘額
    ，而普通債權人之分配總額低於債務人聲請清算前二年間，
    可處分所得扣除自己及依法應受其扶養者所必要生活費用之
    數額者，法院應為不免責之裁定。但債務人證明經普通債權
    人全體同意者，不在此限。」「債務人有下列各款情形之一
    者，法院應為不免責之裁定，但債務人證明經普通債權人全
    體同意者，不在此限：一、於七年內曾依破產法或本條例規
    定受免責。二、故意隱匿、毀損應屬清算財團之財產，或為
    其他不利於債權人之處分，致債權人受有損害。三、捏造債
    務或承認不真實之債務。四、聲請清算前二年內，因消費奢
    侈商品或服務、賭博或其他投機行為，所負債務之總額逾聲
    請清算時無擔保及無優先權債務之半數，而生開始清算之原
    因。五、於清算聲請前一年內，已有清算之原因，而隱瞞其
    事實，使他人與之為交易致生損害。六、明知已有清算原因
    之事實，非基於本人之義務，而以特別利於債權人中之一人
    或數人為目的，提供擔保或消滅債務。七、隱匿、毀棄、偽
    造或變造帳簿或其他會計文件之全部或一部，致其財產之狀
    況不真確。八、故意於財產及收入狀況說明書為不實之記載
    ，或有其他故意違反本條例所定義務之行為，致債權人受有
    損害，或重大延滯程序。」消費者債務清理條例（下稱消債
    條例）第132 條、第133 條及第134 條定有明文。前三條情
    形，法院於裁定前應依職權調查，或命管理人調查以書面提
    出報告，並使債權人、債務人有到場陳述意見之機會，消債
    條例第136條亦有明文。
二、本件聲請人即債務人甲○○前於民國（下同）109年8月17日具
    狀聲請清算，經本院以109年度消債清字第42號裁定自110年
    1月13日11時起開始清算程序，嗣債務人清算財團之財產分
    配完結，本院司法事務官於111年7月18日以110年度司執消
    債清字第1號裁定本件清算程序終結並確定在案，業經本院
    依職權調閱上開卷宗查明屬實。依首揭規定，本院應裁定是
    否准許債務人免責。經本院通知全體債權人及債務人到場及
    函詢各全體無擔保債權人，除債權人萬榮行銷股份有限公司
    、元大國際資產管理股份有限公司未表示意見外，其餘債權
    人皆具狀表示不同意債務人免責。
三、經查：
㈠、債務人前依消債條例之規定，向本院聲請清算，經本院裁定
    開始清算，嗣本院司法事務官於111年1月19日製作並公告分
    配表，將債務人名下財產之等值現款供清算後，無擔保無優
    先債權人分配總額為新臺幣（下同）2,833元，清算程序終
    結後，債務人據此聲請免責，本院即應先審酌有無消債條例
    所定不免責之情形，先予敘明之。
㈡、聲請人無消債條例第133條所定應不免責之情事存在：
  ⒈法院裁定開始清算程序後至裁定免責與否前之期間，債務人
    有固定收入，而於裁定開始清算程序時，或為免責、不免責
    裁定時，暫時性地無固定收入或較低收入之情形，應認債務
    人仍有以固定收入清償達消債條例第141條所定數額之債務
    而受免責之可能，法院應進行消債條例第133條是否為不免
    責裁定之審查，以貫徹消債條例妥適調整債務人與債權人及
    其他利害關係人之權利義務關係之立法目的（臺灣高等法院
    暨所屬法院98年法律座談會民事類提案第39號研討結果參照
    ）。同理，於審酌債務人於聲請清算前二年可處分所得時，
    亦應綜合考量債務人情形，以判斷債務人有無清償能力，及
    有無濫用清算程序之情節，而決定應否為債務人不免責之裁
    定，以貫徹消債條例妥適調整債務人與債權人及其他利害關
    係人之權利義務關係之立法目的。
  ⒉聲請人開始清算程序後之收支情形：聲請人陳報法院裁定開
    始清算後，目前工作情形與每月收入無明顯變化（每月收入
    12,000元），其配偶已於111年6月死亡，聲請人身為單親媽
    媽，為配合子女上放學時段，不得已打零工維生，現已積極
    應徵可以配合的工作時段等語（見本卷第75-77頁），業經
    本院依職權調查聲請人之配偶個人基本資料結果核閱屬實（
    見本卷第79頁），本院考量聲請人罹病之配偶已死亡，且其
    未成年子女為100年12月出生，現年11歲（見調解卷第23頁
    ），正值小學五、六年級之階段，聲請人應無需花費較以往
    多的時間及精力照顧其家庭及子女，衡以聲請人為66年7月
    出生，現年45歲（見調解卷第22頁），110年仍有薪資所得
    ，此有本院依職權調查聲請人之稅務電子閘門財產所得調件
    明細表可考（見本卷第87頁），而其所陳報開始清算後，目
    前每月收入僅12,000元明顯過低，係屬其主觀上之工作意願
    及選擇問題，是本院審酌上情，認聲請人於本院准予清算後
    ，目前每月收入之數額，至少應以勞動部公告之111年度國
    內基本工資25,250元，作為聲請人經裁定開始清算後及目前
    每月可處分所得之依據；就聲請人開始清算後及目前每月生
    活必要支出部分，聲請人並未主張有支出增加之情形，且經
    本院109年度消債清字第42號裁定認定聲請人每月必要支出
    以25,139元為合理，又聲請人之配偶雖已於111年6月間死亡
    ，聲請人無需再負擔其配偶之伙食費等，惟考量上開數額未
    逾臺灣省111年每月必要生活費，包含負擔扶養一名未成年
    子女之標準34,152元（見本卷第95頁），故仍應以25,139元
    作為認定聲請人目前每月必要生活費用之依據。是以聲請人
    每月收入25,250元，扣除每月必要支出25,139元觀之，足認
    聲請人於裁定開始清算後，其每月固定收入扣除必要支出後
    仍有餘額，自符合消債條例第133條前段之規定。
  ⒊聲請人聲請清算前二年收支情形（107年8月至109年7月）：
    聲請人係於109年8月17日聲請清算，則聲請人聲請清算前二
    年計算收入及每月生活必要支出之時點應為107年8月至109
    年7月。據聲請人陳報108年間曾在新竹市私立欣安老人長期
    照顧中心（下稱欣安長照中心）工作，因患有B型肝炎，無
    法繼續任職，同時為照顧未成年子女及重度身心障礙之配偶
    ，只能打零工維生，主要是以前的同事或娘家媽媽臨時有事
    ，就會讓聲請人代班看護員，收入不多且不穩定，連健保費
    也持續欠繳，平均每月收入約12,000元等語（見清算卷第31
    -33、47-49頁），並提出其配偶之診斷證明書、重度之身心
    障礙證明等件在卷為證（見調解卷第24頁、清算卷第37頁）
    。復經本院調查，聲請人於107年8月至108年7月、9月及109
    年1至7月無勞保投資料，108年8月勞保投保單位為中華民國
    弘揚看護協會（斷續投保、未滿一月），共計21個月無勞保
    投保或完整勞保投保月份；108年10至12月勞保投保單位為
    欣安長照中心，薪資所得為132,000元，此有本院依職權調
    查聲請人之稅務電子閘門財產所得調件明細表、勞保局Web 
    IR查詢系統資料等件在卷可稽（見本卷第81-92頁），是以
    聲請人上開所陳平均每月收入12,000元、及本院依職權調查
    聲請人108年10至12月薪資所得132,000元核算，聲請人聲請
    清算前二年間之收入總計為384,000元（計算式：12,000元×
    21月＋132,000元）；另聲請人聲請清算前二年間之每月必要
    生活費用，按消債條例之立法目的，係使債務人得透過債務
    清理程序清償債務、重建其經濟生活，並保障債務人能保有
    符合人性尊嚴之最低基本生活而保留各支出項目費用中留用
    之彈性，以維持債務人及依法應受其扶養者之最基礎生活水
    準，且債務人主張聲請清算前二年間之每月必要生活費用，
    未逾臺灣省107至109年每月必要生活費，包含負擔扶養配偶
    及一名未成年子女之標準44,957元（見本卷第97-99頁），
    業經本院109年度消債清字第42號裁定認定25,139元為合理
    ，依此核算，聲請人聲請清算前二年間之必要支出總額為60
    3,336元(計算式：25,139元×24月）。是以聲請人於聲請清
    算前二年間之可處分所得384,000元，扣除自己及依法應受
    其扶養者所必要生活費用603,336元後，聲請人可處分所得
    顯然低於本件普通債權人之分配總額2,833元，是本件應無
    消債條例第133條前段所定不免責事由之適用。
㈢、再者，消債條例關於清算程序係以免責主義為原則，不免責
    為例外，復按關於更生或清算之程序，除本條例別有規定外
    ，準用民事訴訟法之規定，消債條例第15條定有明文，而民
    事訴訟法第277條前段規定：當事人主張有利於己之事實者
    ，就其事實有舉證之責任。故債權人如主張債務人有消債條
    例第134條各款所定行為，自應就債務人合於上開要件之事
    實，舉證以實其說。債權人等雖已表示不同意債務人免責，
    惟未具體說明或提出相當事證，證明債務人符合本條例第13
    4條不免責之規定，是其主張債務人不應免責等語，即無足
    採。此外，本院復查無債務人有何消債條例第134條其他各
    款所定之不免責事由，應認債務人並無消債條例第134條所
    定不免責事由之存在。
四、綜上所述，本件債務人經法院為終結清算程序之裁定確定，
    且無消債條例第133條或第134條各款所定之不應免責情形存
    在，依同條例第132條之規定，自應裁定免除債務人之債務
    ，爰裁定如主文。　　
中    華    民    國      111    年   11   月    24   日
                   民事第二庭  法  官  陳麗芬 
以上正本係照原本作成。
如不服本裁定，應於裁定送達後10日內，以書狀向本院提出抗告
，並繳納抗告費新臺幣1千元。
中    華    民    國      111    年   11   月    24   日
                               書記官  曾煜智